【裁判字號】    96,簡上,314
【裁判日期】    970307
【裁判案由】    給付票款
【裁判全文】
臺灣臺中地方法院民事判決             96年度簡上字第314號
上  訴  人  甲○○
被上訴  人  乙○○
                        樓
上當事人間請求給付票款事件，上訴人對於中華民國96年10月30
日本院臺中簡易庭96年度中簡字第3719號第一審判決提起上訴，
本院於97年2月22日言詞辯論終結，判決如下：
    主    文
上訴駁回。
第二審訴訟費用新臺幣肆仟捌佰元由上訴人負擔。
    事實及理由
一、本件被上訴人起訴主張：其執有由上訴人簽發以臺中區中小
    企業銀行軍功分行為付款人，面額共計新臺幣（下同）300,
    000 元，如附表所示之支票2 紙（下稱系爭支票），詎於附
    表所示之提示日，分別向付款人為提示後，均遭退票，屢經
    催討仍置之不理。如附表所示支票上之發票日期確為被上訴
    人所填載，惟因訴外人即被上訴人之妹妹莊筑安持由被上訴
    人背書、如附表所示之未記載發票年月日之支票2 紙，向被
    上訴人之夫陳勇誌之老闆即訴外人王榮吉借款，並向王榮吉
    表示可自行填載發票日，事後王榮吉向背書人即被上訴人請
    求給付系爭支票票款，並對被上訴人之夫扣薪以資清償，系
    爭支票票款清償後，王榮吉即將系爭支票交付被上訴人，王
    榮吉應有默示再授權被上訴人填載系爭支票之發票日期。又
    被上訴人並未積欠莊筑安100 多萬元，借款當時王榮吉並不
    知悉莊筑安與被上訴人間有何關係，兩造間並非系爭支票之
    直接前後手關係，上訴人既為發票人，自應負票據責任。為
    此本於票據關係求為命上訴人給付300,000 元，及依附表所
    示票面金額分別自附表所示之提示日起至清償日止，按週年
    利率6%計算之利息之判決。
二、上訴人則以：上訴人將系爭支票借予其姊莊筑安，系爭支票
    上之金額係其姊莊筑安所寫。民國95年5 月4 日被上訴人傳
    真系爭支票向上訴人請求給付票款時，系爭支票並未記載發
    票日期，故系爭支票上之發票日期係被上訴人自行填載，因
    上訴人未授權被上訴人補充填載，依票據法規定，系爭支票
    屬無效之支票。再者，上訴人雖為發票人，然王榮吉直接向
    被上訴人請求系爭支票票款，而未向上訴人請求，可見莊筑
    安雖積欠王榮吉借款，而因被上訴人復積欠莊筑安債務，致
    被上訴人、莊筑安及王榮吉三人間有以債抵債作為系爭支票
    債務之清償協議，亦即協議由被上訴人向王榮吉清償借款，
    另上訴人僅借票予莊筑安，並未持系爭支票向王榮吉借款，
    故上訴人不應負系爭支票之票據責任，而被上訴人亦為系爭
    支票之背書人，其本應負背書之責，自不得再向上訴人請求
    票款等語資為抗辯。
三、本件原審對於被上訴人之請求，判決被上訴人全部勝訴，並
    依職權宣告假執行。上訴人全部聲明不服，求為廢棄原判決
    ，並駁回被上訴人在第一審之訴及假執行之聲請。被上訴人
    則聲明求為判決駁回上訴。
四、以下之事實為兩造所不爭，本院採為判決之基礎：
  (一)86年間，莊筑安因急需用款，乃向其妹即上訴人甲○○要求
    簽發支票用以供擔保向第3 人借錢週轉，上訴人允准之，並
    簽發如附表所示之未記載發票年月日之系爭支票2 紙，交付
    莊筑安使用。
  (二)莊筑安取得未載發票日之系爭支票後，持向被上訴人夫陳勇
    誌老闆王榮吉借款300,000 元（即系爭借款），並提供系爭
    支票交付王榮吉供擔保，被上訴人並在系爭支票背面背書，
    惟尚未填載系爭支票之發票年月日。
  (三)嗣王榮吉因莊筑安遲未償還系爭借款，而持上開支票要求被
    上訴人處理，被上訴人乃於系爭支票填載發票日提示，惟屆
    期提示均遭退票。
  (四)王榮吉轉讓系爭支票予被上訴人。
五、被上訴人主張莊筑安持未載發票日之系爭支票供擔保，向王
    榮吉調現時，表示王榮吉可自行填載系爭支票之發票日，王
    榮吉再基於轉讓之意，將系爭支票交付被上訴人，即默示再
    授權被上訴人填載系爭支票之發票日等情；而上訴人則抗辯
    伊未授權被上訴人補充填載系爭支票之發票日，被上訴人擅
    自填載，系爭支票應屬無效，伊自不負發票人責任等語。本
    件經與兩造協商整理簡化之爭點為：上訴人應否負發票人責
    任？經查：
  (一)按欠缺票據上應記載事項之一者，除別有規定外，其票據無
    效（票據法第11條第1 項），然票據行為乃財產上之法律行
    為，自得授權他人代理為之。亦即代理人經本人（票據債務
    人）之授權，於代理權限內，自己決定效果意思，以本人之
    名義，完成票據行為，而行為之效果直接歸屬於本人。此與
    票據債務人自行決定效果意思後，再囑託他人依此效果意思
    完成票據行為，乃票據債務人假手他人為表示機關，該他人
    係居於使者之地位，將票據債務人原先決定之效果意思對外
    表示之情形有別（參照最高法院70年7 月7 日，70年度第18
    次民事庭會議決議(一)）。又票據行為之代理，票據債務人授
    權執票人填載票據上應記載之事項，並不限於相對的應記載
    事項，即絕對的應記載事項，亦可授權為之（參照最高法院
    67年台上字第3896號判例意旨）。本件上訴人之姐莊筑安因
    急需用款，乃向上訴人要求簽發支票用以供擔保向第3 人借
    錢週轉，上訴人允准之，並簽發如附表所示之未記載發票年
    月日之支票2 紙，交付莊筑安之事實，為兩造所不爭執，核
    其情形，當係上訴人同意莊筑安利用其票據信用向第3 人調
    現，而授與莊筑安為發票行為之代理權，並非授與莊筑安空
    白授權票據之補充權，是則，莊筑安就系爭支票發票行為自
    有處理之權限，於其持票供擔保向他人調現時，再授權他人
    填載系爭支票之發票日期，並不違背上訴人之本意。
  (二)次按支票僅有發票日，並無到期日，且必須於見票時無條件
    支付，故民間俗稱之「遠期支票」即係發票人於簽發支票時
    ，不記載實際之發票日，而以將來之日期作為發票日期之支
    票，應由發票人於票載發票日前將票款存入銀行，以供執票
    人於發票日持票兌現。本件莊筑安持票向王榮吉調現時，其
    有上訴人所授權自行填載或再授權王榮吉填載系爭支票發票
    日之權限，已如前述，惟莊筑安交付系爭支票予王榮吉，並
    未填載發票日之原因，經莊筑安於本院95年度訴字第3289號
    刑事案件審理中證稱：「（問：提示前述兩張支票，上面金
    額是你寫的？）（提示他字卷第3 頁並告以要旨）是的，印
    章也是我蓋的。（問：當時為何沒有填寫發票日？）因為當
    時我不確定何時有錢供持票人兌領，所以我跟王榮吉說我會
    拿現金跟他換票，後來被告（即本件被上訴人）跟我說支票
    沒有寫日期，至少應該開本票，所以我才補了壹張本票給王
    榮吉，我給他支票的時間忘了。」等語（見上開刑事案卷第
    57 頁） 、「（問：你交票時，你有說可能沒有錢還給他們
    （指王榮吉夫婦），但他們也不能把票拿去提示？）我是說
    填寫日期可能時間到了我也沒有錢給，所以就不寫。」等語
    （見上開刑事案卷第61頁）、「（問：本件這參拾萬元當時
    約定多久還錢？）一開始說三個月，如果要延期清償再跟對
    方聯絡，後來我都是請被告與王榮吉處理，因為被告欠我壹
    佰多萬元。」等語（見上開刑事案卷第63頁）；及證人王榮
    吉於上開刑事案件審理中證陳：「（問：莊筑安當時給你這
    二張票為何沒有填寫日期？）他說借一、二個月，我問他確
    定日期，他回稱有錢時再還我，他說有錢時他會告訴我，我
    再填寫日期去兌領，我是做生意的，我知道沒有填寫日期不
    能提示。」等語（見上開刑事案卷第65頁）、於台灣高等法
    院台中分院96年度上訴字第541 號刑事案件審理中證述：「
    （問：你是否知道沒有發票日的支票是無效的票？）知道。
    …（問：你是否認為你自己可以填寫發票日去提示？）我會
    。…（問：如果沒有還錢，是否會告莊筑安、支票發票人甲
    ○○？）會。」等語（見該案卷第41頁至第43頁），足見莊
    筑安持系爭支票供擔保，向王榮吉借貸系爭借款當時，約定
    2 、3 月左右之清償期限，然基於支票之「見票性」，故徵
    得王榮吉同意，暫緩發票日之填載，莊筑安並未明確向王榮
    吉表示其不能填載發票日以提示系爭支票。準此，雙方既未
    別為明示不提示系爭支票之約定，而系爭支票又係供作系爭
    借款擔保之用，依社會觀念及交易上之慣例，即無不許貸與
    人行使票據權利之理。而行使票據權利前，既應為付款之提
    示，足以推論莊筑安交付系爭支票予王榮吉，自亦含有同意
    於系爭借款清償期屆至，而其未通知王榮吉填寫發票日期去
    兌領票款時，再授權王榮吉自行填載系爭支票之發票日以提
    示付款之默示存在。
  (三)嗣莊筑安於系爭借款清償期限屆至，並未通知王榮吉填寫發
    票日期去兌領票款，而王榮吉雖未依莊筑安默示再授權之意
    思表示，自行填載系爭支票之發票日後為付款之提示，然其
    將系爭支票交予被上訴人處理，並將系爭支票轉讓被上訴人
    乙節，為上訴人所不爭執，且王榮吉於本院95年度訴字第32
    89號刑事案件審理中亦證稱：「（問：你把票交給被告讓他
    去處理，被告有無跟你說他要如何做？）他只說好，就把票
    拿走。（問：你有無與被告提到可以去找發票人要錢？）我
    不知道發票人與被告何關係。（問：被告拿走票後，有無向
    你說明他要提示？）他只說他來處理。（問：你的本意是說
    只要被告把錢拿來還你就可以？）當然如此，至於他如何把
    錢拿回來，我不過問。（問：如果被告把票填上日期拿去提
    示，有無違反你的本意？）沒有。」等語（見該案卷第68頁
    ），堪認王榮吉交付系爭支票予被上訴人，亦有默示再授權
    被上訴人填載發票日之意思表示。
  (四)由上可知，上訴人授權莊筑安代理系爭支票之發票行為，莊
    筑安默示再授權王榮吉填載系爭支票之發票日期，並不違背
    上訴人之本意，嗣王榮吉基於轉讓系爭支票之意，亦默示再
    授權被上訴人填載系爭支票之發票日，則被上訴人自行填寫
    發票日，既係基於上訴人輾轉授權而來，即與上訴人自行完
    成簽發支票之行為無異，被上訴人執此支票請求上訴人依票
    上所載文義負責，上訴人即不得以系爭支票初未記載發票日
    而主張無效。是上訴人所辯：伊並未授權上訴人補充填載系
    爭支票之發票日，被上訴人擅自填載，系爭支票無效，伊不
    須負發票人責任云云，委無足採。
六、再按票據債務人不得以自己與發票人或執票人之前手間所存
    抗辯之事由對抗執票人，票據法第13條前段定有明文。又「
    票據債務人以其自己與執票人間所存抗辯之事由對抗執票人
    ，固為法之所許，然本件被上訴人，係以他人與執票人間所
    存抗辯之事由對抗執票人之上訴人，於法不能謂為有據。」
    最高法院著有47年台上字第1621號判例可資參照。本件被上
    訴人於支票背面背書時，系爭支票尚未完成發票行為，其自
    非票據法上之背書人，而被上訴人取得系爭支票係由於王榮
    轉讓，此情為兩造所不爭，堪認被上訴人為系爭支票之執票
    人，且兩造並非直接前後手關係。是為票據債務人之上訴人
    即不得以自己與執票人之前手（即王榮吉）間、及他人（即
    莊筑安）與執票人（即被上訴人）間之原因關係，對抗為執
    票人之被上訴人，故上訴人另辯稱：伊雖為發票人，然王榮
    吉直接向被上訴人請求系爭支票票款，而未向伊請求，可見
    莊筑安雖積欠王榮吉借款，而因被上訴人復積欠莊筑安債務
    ，致被上訴人、莊筑安及王榮吉3 人間有以債抵債作為系爭
    支票債務之清償協議，亦即協議由被上訴人向王榮吉清償借
    款，伊僅借票予莊筑安，並未持系爭支票向王榮吉借款，故
    伊不應負系爭支票之票據責任為由，對抗被上訴人，自不可
    採。
七、末按，在票據上簽名者，依票上所載文義負責；發票人應照
    支票文義擔保支票之支付；支票到期不獲付款時，執票人於
    行使或保全支票上權利之行為後，對於背書人、發票人及支
    票上其他債務人，得行使追索權；又執票人向支票債務人行
    使追索權時，得請求自為付款提示日起之利息，如無約定利
    率者，依年利6 釐計算，票據法第5 條第1 項、第126 條、
    第85條第1 項、第144 條、第133 條分別規定甚明。是本件
    被上訴人執有上訴人為發票人之系爭支票，經提示未獲付款
    ，上訴人之抗辯均不足採等情，已如前述。從而，被上訴人
    本於票據關係請求上訴人給付票款300,000 元，及如附表編
    號1 至2 所示票款分別自如附表編號1 至2 所示提示日起，
    至清償日止，按週年利率6%計算之利息，為有理由，應予准
    許。原審判決被上訴人勝訴，並依職權宣告假執行，核無不
    合。上訴意旨仍執陳詞指摘原判決不當，求予廢棄改判，為
    無理由，應駁回其上訴。
八、據上論結，本件上訴為無理由，依民事訴訟法第436 條之1
    第3 項、第449 條第1 項、第78條、第87條第1 項，判決如
    主文。
中    華    民    國    97    年    3     月    7     日
                  民事第四庭   審判長   法  官  王  銘
                                        法  官  呂麗玉
                                        法  官  郭佳瑛
上正本證明與原本無異。
不得上訴。
中    華    民    國    97    年    3     月    7     日
                                        書記官
附表：
┌──┬───┬────┬────┬────────┬────────┬────┬─────┐
│編號│發票人│ 發票日 │ 提示日 │ 票  面  金  額 │付     款    人 │帳    號│ 票據號碼 │
├──┼───┼────┼────┼────────┼────────┼────┼─────┤
│ １ │甲○○│95年05月│95年05月│新臺幣150,000元 │臺中區中小企業銀│0000000 │SA0000000 │
│    │      │20日    │22日    │                │行軍功分行      │        │          │
├──┼───┼────┼────┼────────┼────────┼────┼─────┤
│ ２ │甲○○│95年05月│95年06月│新臺幣150,000元 │臺中區中小企業銀│0000000 │SA0000000 │
│    │      │25日    │05日    │                │行軍功分行      │        │          │
└──┴───┴────┴────┴────────┴────────┴────┴─────┘


司法院資訊處製作；財團法人民間司法改革基金會備份。
